【裁判字號】    98,重訴,12
【裁判日期】    981116
【裁判案由】    塗銷抵押權登記
【裁判全文】
臺灣士林地方法院民事判決              98年度重訴字第12號
原      告  臺南縣官田鄉農會
法定代理人  甲○○
訴訟代理人  賴鴻鳴律師
            劉錦勳律師
被      告  丙○○
            乙○○
共      同
訴訟代理人  韓邦財律師
上列當事人間塗銷抵押權登記事件，本院於民國98年11月2 日言
詞辯論終結，判決如下：
    主  文
確認被告丙○○對被告乙○○之消費借貸債權逾新臺幣貳佰肆拾
伍萬仟肆佰柒拾柒元之部分不存在。
確認被告丙○○持有被告乙○○於民國九十年五月二十四日簽發
票號第TH一○五三○一、票面金額新臺幣柒佰伍拾萬元之本票請
求權不存在。
被告丙○○應將坐落於臺北市○○區○○段三小段二一五之二地
號土地上臺北市士林地政事務所民國九十年士林字第○九七一八
○號收件、於民國九十年五月二十五日登記之最高限額新臺幣柒
佰伍拾萬元之抵押權設定登記，予以塗銷。
原告其餘之訴駁回。
訴訟費用新臺幣柒萬伍仟貳佰伍拾元由被告負擔五分之三即新臺
幣肆萬伍仟壹佰伍拾元，餘由原告負擔。被告應賠償原告所預繳
之訴訟費用新臺幣肆萬伍仟壹佰伍拾元。
    事  實  及  理  由
一、原告起訴主張：被告乙○○於民國88年10月6 日，向伊借款
    新臺幣（下同）3,500 萬元，惟屆期未清償，經伊聲請強制
    執行後，尚積欠伊2,553 萬4,082 元，而經臺灣臺南地方法
    院核發南院慧94執明字第50367 號債權憑證後結案（下稱「
    系爭債權憑證」）。伊復於97年9 月2 日向本院聲請強制執
    行被告乙○○所有之坐落臺北市○○區○○段3 小段215 之
    2 地號土地（下稱「系爭土地」），經本院以97年度執字第
    4273 5號清償借款強制執行事件（下稱「系爭執行事件」）
    受理在案。詎被告丙○○於系爭執行事件中，以其對系爭土
    地設定之最高限額750 萬元第一順位抵押權（下稱「系爭抵
    押權」），聲明參與分配，致系爭土地之拍賣最低價額不足
    清償優先債權、土地增值稅、執行費用，而經本院以拍賣無
    實益為由而撤銷強制執行程序。惟系爭抵押權應屬概括最高
    限額抵押權而無效，且系爭抵押權所擔保之借款債權亦不存
    在。又被告乙○○於90年5 月24日所簽發票號TH105301號、
    票面金額750 萬元之本票（下稱「系爭本票」）債權不存在
    ，且縱認系爭本票債權存在，系爭本票之請求權業已罹於時
    效而消滅。為此，原告自得請求確認上開借款債權及系爭本
    票請求權不存在，並代位被告乙○○訴請被告丙○○塗銷系
    爭抵押權登記等語。並聲明：(一)確認被告間750 萬元之消費
    借貸關係不存在。(二)確認被告丙○○對被告乙○○間之系爭
    本票請求權不存在。(三)被告丙○○應塗銷系爭抵押權登記。
二、被告則以：伊等於75年11月間共同出資購買系爭土地，並將
    系爭土地登記為被告乙○○所有，是被告間就系爭土地應有
    部分1/2 乃成立借名登記之契約。又被告乙○○出資購買系
    爭土地之53萬元係向被告丙○○所借得，故被告丙○○對被
    告乙○○有53萬元之借款債權存在。再者，被告乙○○自90
    年間起又陸續向被告丙○○借款共計245 萬3,447 元。被告
    丙○○為確保上開借款債權，乃要求被告乙○○簽發系爭本
    票，並設定系爭抵押權予己。伊等設定系爭抵押權時，被告
    丙○○即已請求被告乙○○返還上開借款，且於本院民事執
    行處通知被告丙○○參與分配時，系爭抵押權所擔保之借款
    債權即已確定，是被告丙○○對被告乙○○自有上開借款債
    權存在，原告訴請被告丙○○塗銷系爭抵押權登記，為無理
    由等語，資為抗辯。並聲明：原告之訴駁回。
三、兩造不爭執之事實：
  (一)系爭土地登記為被告乙○○所有。被告乙○○於90年5 月25
    日為被告丙○○設定系爭抵押權。
  (二)被告乙○○於90年5 月24日簽發系爭本票予被告丙○○。系
    爭本票之請求權已逾票據法第22條第1 項所定3 年時效期間
    ，並經原告代位被告乙○○行使時效抗辯。
  (三)被告乙○○於88年10月6 日向原告借款3,500 萬元，並簽立
    借據。嗣經原告聲請強制執行，經臺灣臺南地方法院核發系
    爭債權憑證。
  (四)原告前持系爭債權憑證，向本院聲請對系爭土地為強制執行
    ，經本院以系爭執行事件受理在案。嗣因系爭土地經鑑價後
    核定之拍賣最低價額不足清償優先債權、土地增值稅、執行
    費用，故經本院以拍賣無實益為由，撤銷強制執行程序。
  (五)被告丙○○先後於95年9 月25日、96年4 月11日、96年7 月
    24日、96年8 月16日、96年9 月18日、96年10月17日、96年
    11月21日、96年12月18日、96年12月27日、97年01月22日、
    97年02月22日，自其彰化銀行士林分行帳戶（帳號:40759-5
    號）轉提19萬,5000 元予被告乙○○。
  (六)被告丙○○陸續自90年7 月1 日起至94年12月25日止，簽發
    以陽信商業銀行為付款人之支票（帳號:1340-8 號）予被告
    乙○○，金額共計101 萬3,601 元。
  (七)被告丙○○之配偶楊白絹自95年2 月7 日起至98年1 月13日
    止，陸續自其陽信商業銀行帳號:000000-00000-0 號之帳戶
    轉帳共計124 萬4,846 元予被告乙○○。
四、得心證之理由
    原告主張系爭抵押權為概括最高限額抵押權，且系爭抵押權
    所擔保之借款債權及系爭本票債權均不存在，又縱認系爭本
    票債權存在，其請求權亦已罹於時效而消滅等語，然為被告
    所否認，並以前揭情詞置辯。是本件之爭點厥為：(一)系爭抵
    押權是否為概括最高限額抵押權而無效？(二)原告對被告乙○
    ○有無2,553 萬4,082 元債權存在？(三)被告丙○○對被告乙
    ○○有無借貸債權共298 萬3,447 元存在？1.被告丙○○有
    無貸與被告乙○○53萬元以購買系爭土地應有部分1/2 ？2.
    被告丙○○有無自90年間起陸續借予對被告乙○○245 萬3,
    447 元？(四)系爭本票所擔保之債權為若干？(五)被告丙○○對
    被告乙○○就系爭本票是否仍有利得償還請求權，並為系爭
    抵押權所擔保？(六)原告得否代位請求被告丙○○塗銷系爭抵
    押權登記？茲分述如下：
  (一)系爭抵押權應屬概括最高限額抵押權而無效。
    按最高限額抵押權係對於債權人一定範圍內之不特定債權，
    預定一最高限額，由債務人或第三人提供抵押物予以擔保之
    特殊抵押權。故最高限額抵押權所擔保債權必須為一定範圍
    內所發生之債權。準此以觀，最高限額抵押權不僅有其特定
    性，且最高限額抵押權係從屬於此一定範圍內之法律關係，
    最高限額抵押權所擔保者，即係此項法律關係所不斷發生之
    債權。該一定範圍之法律關係即為最高限額抵押權之基礎關
    係。至概括最高限額抵押權，因債權人與債務人間無基本契
    約（一定之法律關係）為擔保債權發生之基礎關係，自難認
    屬有效（最高法院86年度臺上字第3114號判決要旨參照）。
    稽諸系爭土地之登記謄本及他項權利證明書影本（本院卷第
    19、25頁）記載：「債權範圍：全部」等節以觀，足見系爭
    抵押權所擔保者包含被告丙○○對被告乙○○之所有債權，
    而非從屬於一定範圍內之法律關係所發生之債權。是系爭抵
    押權核屬概括最高限額抵押權，揆諸上揭說明，系爭抵押權
    應為無效，至為明確。
  (二)原告對被告乙○○確有2,553 萬4,082 元債權存在。
    經查，被告乙○○於88年10月6 日向原告借款3,500 萬元，
    ，經原告聲請強制執行，並經臺灣臺南地方法院核發系爭債
    權憑證等情，為兩造所不爭（見上三之(三)）。又觀之臺灣臺
    南地方法院民事執行處強制執行金額計算書分配表（本院卷
    第188 、190 頁）所示，被告乙○○尚積欠原告2,553 萬4,
    082 元，且該分配表因被告乙○○未依法提出異議而確定。
    故原告主張伊為被告乙○○之債權人，被告乙○○尚有2,55
    3 萬4,082 元債務未為清償等語，洵屬有據。
  (三)被告丙○○對被告乙○○有245 萬3,447 元借款債權存在。
    1.被告丙○○未貸與被告乙○○53萬元以購買系爭土地應有
      部分1/2 。
      經查，證人即被告之妹丁○○於本院98年7 月31日準備程
      序到場證稱：系爭土地為被告2 人共同出資購買，被告乙
      ○○有出錢等語（本院卷第197 頁背面）；又證人即被告
      丙○○之配偶楊白絹於前揭期日亦到場證稱：伊於69年間
      與被告丙○○結婚，被告於75年間共同出資購買系爭土地
      ，被告乙○○自己出了53萬元，並非向被告丙○○借款等
      語（本院卷第198 頁背面）。是就上開證人證詞交互以觀
      ，足認被告乙○○係自行出資53萬元以購買系爭土地之應
      有部分1/2 ，其購買系爭土地應有部分1/2 之資金並非向
      被告丙○○所借得。故被告辯稱被告乙○○曾向被告丙○
      ○借款53萬元以購買系爭土地應有部分1/2 云云，顯非可
      採。
    2.被告丙○○自90年7 月1 日起共向被告乙○○借款245 萬
      3,447 元。
      經查，被告丙○○先後於95年9 月25日、96年4 月11日、
      96 年7月24日、96年8 月16日、96年9 月18日、96年10月
      17 日 、96年11月21日、96年12月18日、96年12月27日、
      97 年01 月22日、97年02月22日，自其彰化銀行士林分行
      帳戶（帳號:407595 號）轉提19萬5,000 元予被告乙○○
      ；且被告丙○○陸續自90年7 月1 日起至94年12月25日止
      ，簽發以陽信商業銀行為付款人之支票（帳號:1340-8 號
      ）予被告乙○○，金額共計101 萬3,601 元；又被告丙○
      ○之配偶楊白絹亦自95年2 月7 日起至98年1 月13日止，
      陸續自其陽信商業銀行帳號:000000-00000-0 號之帳戶轉
      帳共計12 4萬4,846 元予被告乙○○等情，為兩造所無異
      詞（見上三之(五)、(六)、(七)），且證人楊白絹於前揭期日證
      稱：自90年以後，被告乙○○約欠被告丙○○240 萬元等
      語明確（本院卷第198 頁）。是堪認被告乙○○自90年7
      月1 日起迄今共向被告丙○○借款245 萬3,447 元（計算
      式：195,000 +1,013,601 +1,244,846 =2,453,447）。
  (四)被告間系爭本票所擔保之債權不存在。
    被告固辯稱被告乙○○簽發系爭本票係為擔保向被告丙○○
    借貸購買系爭土地之53萬元及自90年起之借款245 萬3,447
    元云云。惟查，被告乙○○並未向被告丙○○借款53萬元以
    購買系爭土地等情，業如上述（見上四之(三)之１），則其等
    辯稱系爭本票所擔保之債權包含被告乙○○向被告丙○○借
    貸購買系爭土地之53萬元云云，即非可採。又被告乙○○係
    自90年7 月1 日起陸續向被告丙○○借款，然系爭本票為被
    告乙○○於90年5 月24日所簽發等情，為兩造所不爭（見上
    三之(二)、(五)、(六)、(七)），顯見被告乙○○於向被告丙○○借
    款共245 萬3,447 元前，即早已先行簽發系爭本票予被告丙
    ○○，足徵系爭本票並非為擔保上開245 萬3, 447元借款債
    權而簽發甚明。此外，被告復未舉證證明系爭本票有擔保其
    他債權，是原告主張被告間系爭本票債權不存在等情，應屬
    可採。
  (五)關於爭點(五)「被告丙○○對被告乙○○就系爭本票是否仍有
    利得償還請求權，並為系爭抵押權所擔保？」部分，因本院
    業已認定系爭本票債權不存在，即無庸再予審酌，附此指明
    。
  (六)原告得代位被告乙○○請求被告丙○○塗銷系爭抵押權登記
    。
    按無效法律行為之當事人，於行為當時知其無效，或可得而
    知者，應負回復原狀或損害賠償之責任；債務人怠於行使其
    權利時，債權人因保全債權，得以自己之名義，行使其權利
    ，民法第113 條、第242 條本文分別定有明文。又抵押權人
    及債務人之設定抵押權行為，如確屬無效，債權人即得依民
    法第113 條及第242 條本文之規定，代位行使債務人之回復
    原狀請求權，以保全其債權（最高法院59年臺上字第2556號
    判例要旨參照）。查系爭抵押權為概括最高限額抵押權而無
    效乙情，已如上述（見上四之(一)），則被告乙○○怠於請求
    被告丙○○塗銷系爭抵押權登記，依上揭規定及說明，原告
    為保全其債權，自得代位被告乙○○請求被告丙○○塗銷系
    爭抵押權登記。
五、綜上所述，被告乙○○雖積欠告丙○○245 萬3,447 元之借
    款債務，然其所簽發之系爭本票債權不存在，且其為被告丙
    ○○設定之系爭抵押權為概括最高限額抵押權而無效。原告
    為被告乙○○之債權人，被告乙○○怠於請求被告丙○○塗
    銷系爭抵押權，原告自得代位請求被告丙○○塗銷系爭抵押
    權登記。從而，原告於請求確認被告丙○○對被告乙○○逾
    245 萬3,447 元部分之消費借貸債權不存在，被告丙○○對
    被告乙○○之系爭本票請求權不存在，並代位被告乙○○請
    求被告丙○○應塗銷系爭抵押權登記之範圍內，為有理由，
    應予准許，逾此範圍，則無理由，應予駁回。
六、本件訴訟費用額確定為7 萬5,250 元（即原告預繳之第一審
    裁判費），並應由被告負擔3/5 即4 萬5,150 元，餘由原告
    負擔。故被告應賠償原告所預繳之訴訟費用4 萬5,150 元。
七、本件判決基礎已臻明確，兩造其餘之攻擊防禦方法及訴訟資
    料經本院斟酌後，核與判決不生影響，無一一論述之必要，
    併予敘明。
據上論結，原告之訴為一部有理由、一部無理由，依民事訴訟法
第79條、第87條第1 項，判決如主文。
中    華    民    國    98    年    11    月    16    日
                  民事第三庭  審判長法  官  張國勳
                                    法  官  施月燿
                                    法  官  林尚諭
以上正本證明與原本無異。
如對本判決上訴，應於判決送達後20日內向本院提出上訴狀。
中    華    民    國    98    年    11    月    18    日
                                    書記官  游子毅


司法院資訊處製作；財團法人民間司法改革基金會備份。
